【裁判字號】    99,司繼,392
【裁判日期】    990823
【裁判案由】    拋棄繼承權
【裁判全文】
臺灣新竹地方法院民事裁定             99年度司繼字第392號
聲  請  人  乙○○
上列聲明人聲明拋棄繼承權事件，本院裁定如下：
    主  文
本件拋棄繼承准予備查。
程序費用由聲明人負擔。
    理  由
一、本件聲請意旨略以：被繼承人甲○○於民國98年4月20日死
    亡，聲請人為被繼承人之胞姐，為被繼承人之第三順位繼承
    人，被繼承人之第一順位繼承人向本院辦理拋棄繼承時，並
    未通知伊，故聲請人當時並不知悉自己為應為繼承之人，直
    至99年6月28日接獲新竹市稅務局寄發之裁處書，始知悉被
    繼承人死亡而其得為繼承之事實，是以，聲請人等雖遲至99
    年6月30日始向鈞院聲請拋棄繼承，仍未逾知悉得繼承之時
    起3個月之期間，爰依民法第1174條之規定，提出被繼承人
    之除戶戶籍謄本、聲請人之戶籍謄本、印鑑證明新竹市稅務
    局裁處書、聲請人之護照影本、聲明書等文件，聲請核備等
    語。
二、按繼承人拋棄其繼承權，應於「知悉」其得繼承之時起三個
    月內以書面向法院為之，民法第1174條第1項、第2項定有明
    文。是繼承人之拋棄繼承權，應於知悉其得繼承之時起三個
    月內，以書面向法院為之。究其立法意旨，無非使繼承之法
    律關係藉短期除斥期間早臻確定，以保護被繼承人之債權人
    ，並求慎重。是繼承權之拋棄為要式行為，屬強制規定，如
    逾期不向法院為拋棄繼承，即非合法，而不生拋棄之效力。
    再按民法第1174條第2項「知悉」之起算時點，目前學說上
    有覺知死亡說、自覺繼承人說、認識遺產說及折衷說之別。
    詳言之，覺知死亡說為知悉被繼承人死亡時；自覺繼承人說
    為知悉被繼承人死亡外，尚須覺知自己為繼承人時；認識遺
    產說則為對繼承財產之存在有所認識之時；折衷說乃原則上
    採自覺繼承人說，例外為採取認識遺產說。日本學說及判例
    對於拋棄繼承考慮期間之起算點，均一致採取折衷說，亦即
    除知悉被繼承人死亡之事實及自己為繼承人外，尚須確知積
    極財產之一部或消極財產之存在時，始為知悉。蓋繼承人於
    繼承開始後，雖已自覺為繼承人，但由於遺產之所在及其狀
    態之複雜，於短暫之三個月期間內，確切明瞭遺產狀況，本
    有困難，且在一般情形，債權並無公示性，而繼承債權人行
    使其請求權，其消滅時效長達十五年，是以，於自覺為繼承
    人二個月後，繼承債權人始出而主張債權，此際如認為自斯
    時起算二個月考慮期間，繼承人仍可決定是否拋棄，而選擇
    為拋棄，致該繼承債權人無從自繼承人之固有財產取償時，
    仍非不公平。觀諸我國民法僅就繼承拋棄二個月法定期間之
    起算點規定為「知悉其得繼承之時」，則將起算時點解為原
    則上採自覺繼承人說，例外採認識遺產說，即採折衷說之見
    解，於法並無不合，亦與係現今人民之法律感情相符。從而
    ，如繼承人為拋棄繼承之聲請，雖已逾三個月期間，但釋明
    自認識遺產起算並未逾期時，非訟法院即應為實質審查，依
    職權調查事實及證據，而為准予備查或駁回之裁定，而非概
    予駁回（參郭振恭著，拋棄繼承與非訟事件，邁入二十一世
    紀之民事法學研究─駱永家教授七秩華誕祝壽論文集，元照
    出版有限公司，二００六年七月，九至十一頁）。
三、經查，本件拋棄繼承人之被繼承人甲○○係於98年4月20日
    死亡，有除戶戶籍謄本附卷可按。聲請人主張其等為被繼承
    人之第三順位繼承人，被繼承人之配偶、子女、母親及兄弟
    為第一至第三順位繼承人，惟其等向本院辦理拋棄繼承時，
    並未通知聲請人，故聲請人並不知悉自己為應為繼承之人，
    直至99年6月28日接獲新竹市稅務局裁處書，始知悉其得為
    繼承之事實，並提出新竹市稅務局裁處書乙紙為證，復據關
    係人即第三順位繼承人李志龍到庭陳述明確。另經本院依職
    權調閱98年度繼字第340號聲請卷宗資料，被繼承人配偶及
    之第一至第三順位繼承人翁秋萍、李天、李元貞、李巧貞、
    李志龍、李志慶等人於98年4月間向本院聲明拋棄繼承時，
    確實未通知聲請人即第三順位繼承人，從而，聲請人主張其
    等並未自覺為繼承人，尚非空言無憑。退步言之，縱認聲明
    人已知悉自己為繼承人，尚須其等對繼承財產之存在有所認
    識之時，始為民法第1174條第2項「知悉」之起算時點，而
    觀諸卷附新竹市稅務局裁處書，發文日期為99年5月25日，
    顯見聲請人應係自99年5月25日之後始對繼承財產之存在有
    所認識。是聲請人於99年6月30日向本院聲請拋棄繼承，自
    認識遺產起算並未逾期三個月，其拋棄繼承於法核無不合，
    自應予以備查。
四、末按，非訟事件，應依非訟事件程序處理，法院僅須形式上
    審查是否符合非訟事件程序上之要件，無須為實體上之審查
    ，關於拋棄繼承權聲明之法效如何，倘利害關係人對之有所
    爭執，應循民事訴訟程序訴請法院為實體上之裁判，以謀解
    決，非訟事件法院不得於該非訟事件程序中為實體上之審查
    及裁判（最高法院九十年度台抗字第六四九號裁判參照）。
    揆之上開說明，繼承人向法院為拋棄繼承權之表示，係屬非
    訟事件性質，其目的在使法院有案可查，杜絕倒填日期，或
    偽拋棄之證明文件，法院就拋棄之人是否為繼承人？其與被
    繼承人之關係如何？知悉得繼承之年月日？有無以書面通知
    因其拋棄而應為繼承之人或有不能通知之情形，法院僅須形
    式上審查是否符合非訟事件程序上要件，自無須為實體上之
    調查。是以，關於實體上之問題，如有利害關係人對該拋棄
    繼承權之效力有所爭執，應循民事訴訟程序，訴請法院為實
    體上之判決，殊非於非訟事件所得審究，附此敘明。
五、依非訟事件法第二十一條第一項前段，裁定如主文。
中    華    民    國    99    年    8     月    23    日
                  家事法庭司法事務官  張淑玲
以上正本係照原本作成。
如對本裁定抗告須於裁定送達後10日內向本院提出抗告狀。
中    華    民    國    99    年    8     月    23    日
                              書記官  陳德榮

司法院資訊處製作；財團法人民間司法改革基金會備份。
